【裁判字號】    95,上易,567
【裁判日期】    950810
【裁判案由】    詐欺等
【裁判全文】
臺灣高等法院臺中分院刑事判決         95年度上易字第567號
上  訴  人  臺灣臺中地方法院檢察署檢察官
被      告  甲○○
                    (現因另案在臺灣臺中監獄臺中分監執行)
上列上訴人因被告詐欺等案件，不服臺灣臺中地方法院94年度易
字第2347號中華民國95年3月21日第一審判決 （起訴案號：臺灣
臺中地方法院檢察署94年度偵緝字第1579號）關於幫助詐欺部分
，提起上訴，本院判決如下：
    主  文
上訴駁回。
    事  實
一、甲○○曾於民國九十年間，因違反毒品危害防制條例案件，
    經原審法院於九十年十一月二十六日以九十年度訴字第二○
    八六號判處有期徒刑九月、四月，並定應執行刑為有期徒刑
    一年確定，其入監執行後，甫在九十三年一月三十一日因縮
    短刑期滿執行完畢；詎仍不知悔改，其可預見出借或出租銀
    行帳戶存摺、提款卡予不相識之不詳姓名之人使用，可供他
    人從事詐欺取財之非法轉帳使用，竟在不違背其本意下，基
    於幫助他人為詐欺取財之不確定犯意，於九十四年四月十五
    日前某日，在不詳地點，將自己所有於九十三年十一月二十
    九日在第一商業銀行（下稱第一銀行）南臺中分行所開立，
    帳號00000000000號帳戶之存摺、提款卡及密碼
    ，均提供予真實姓名、年籍俱不詳之成年人，供其領取不法
    犯罪所得之使用。嗣該名真實姓名、年籍均不詳之成年人所
    屬詐欺集團成員即基於意圖為自己不法所有之詐欺取財之犯
    意聯絡，於九十四年四月十五日十四時三十分許，偽稱係中
    國信託商業銀行行員，以電話聯繫丙○○，佯稱丙○○之信
    用卡於臺北京華城百貨公司遭人盜刷，須趕緊處理止付事宜
    云云，俟丙○○依所提供之電話再撥打至所稱之金融盜刷防
    制中心，再由不詳姓名之成年男子對丙○○訛稱須依指示操
    作提款機云云，致丙○○不疑有詐，遂陷於錯誤，於同日十
    七時五十八分，依指示持金融卡操作郵局自動櫃員機，將新
    臺幣（下同）九千八百元（起訴書誤為九萬八千元）匯至甲○○上開第一銀行之帳戶內。後因丙○○發覺有異，查知受
    騙，進而報警查獲。
二、案經臺中市警察局第三分局報告臺灣臺中地方法院檢察署檢
    察官偵查起訴。
    理  由
一、訊據被告甲○○雖坦承上揭第一銀行帳戶為其所申辦，惟矢
    口否認有幫助詐欺取財之犯行，辯稱：伊所開立之第一銀行
    帳戶存摺、提款卡係借予朋友顏建文使用，因顏建文向伊表
    示需要帳戶供他人匯款使用，本身沒有帳戶，伊才借給顏建
    文，伊不知為何顏建文將之提供予不法詐欺集團使用云云。
    經查：
  (一)前述真實姓名、年籍均不詳之詐欺集團成年成員以上揭方式
    詐騙被害人丙○○，使其轉帳匯款至被告所開設前開第一銀
    行帳戶，再由不詳姓名之人利用該帳戶提領詐騙款項等情，
    業經被害人丙○○於警詢指訴甚詳（見偵字第七六四四號卷
    第一六頁至第一八頁），並有第一銀行九十四年五月九日一
    南中字第一○六號函附之被告開戶資料與本件帳戶存摺存款
    交易查詢紀錄單附卷可稽（見偵字第七六四四號卷第三六頁
    至第四三頁），足見被告上開第一銀行帳戶確有經詐欺集團
    成員使用提領詐騙所得之用。
  (二)被告雖以前揭情詞置辯；然證人即被告友人顏建文業於偵查
    及原審審理時均到庭證稱：伊未曾向甲○○借用帳戶存摺、
    提款卡以供友人匯款。但甲○○曾詢問伊是否有管道可藉由
    提供帳戶存摺及提款卡牟利，伊翻閱報紙查詢後，得知有出
    租帳戶存摺提款卡之對象，伊即與甲○○一起拿甲○○所開
    設銀行帳戶之存摺、提款卡，出租予刊登報紙收購帳戶之人
    ，前後共有三次，但不包括本件甲○○所申辦之第一銀行帳
    戶。而且伊也曾聽甲○○自己說曾拿帳戶的存摺、提款卡去
    賣等語（見偵緝字第一一六六號卷第二八頁、第三○頁至第
    三一頁、第三九頁，原審卷第四四頁至第四八頁），與被告
    此部分辯詞已見歧異。以被告與證人顏建文相互間之熟稔程
    度，苟前揭第一銀行帳戶之存摺、提款卡確由被告借予證人
    顏建文使用，證人顏建文當無甘犯刑法偽證罪追訴之危險，
    貿然否認其情，甚而故意誣陷被告之必要，是被告此部分所
    辯，當屬事後飾卸之語，不足採信，其應係自己將上揭第一
    銀行帳戶之存摺、提款卡提供予詐欺集團之不詳成年成員使
    用之情，足堪認定。至證人即亦為被告友人胡惠雄雖於原審
    審理時到庭證稱：約一年前，甲○○有委託伊向顏建文索取
    甲○○借予顏建文之帳戶存摺及提款卡等語（見原審卷第四
    ○頁至第四三頁），惟證人顏建文已當庭否認曾向被告借用
    帳戶之存摺及提款卡，業如前述，況證人胡惠雄亦不能確定
    被告委由其幫忙索回者，即係本件前述被告所開設第一銀行
    帳戶之存摺及提款卡，是縱證人胡惠雄此部分證言屬實，亦
    無從據為被告有利認定之憑佐，應併敘明。
  (三)按刑法上之故意，分為直接故意（確定故意）與間接故意（
    不確定故意），「行為人對於構成犯罪之事實，明知並有意
    使其發生者」為直接故意。「行為人對於構成犯罪之事實，
    預見其發生而其發生並不違背其本意者」為間接故意；而間
    接故意與有認識的過失之區別，在於二者對構成犯罪之事實
    雖均預見其能發生，但前者對其發生並不違背其本意，後者
    則確信其不發生。且幫助犯之成立，以行為人主觀上認識被
    幫助者正欲從事犯罪或係正在從事犯罪，且該犯罪有既遂之
    可能，而其行為足以幫助他人實現構成要件者，即具有幫助
    故意，並不以行為人確知被幫助者係犯何罪名為必要。至於
    行為人在正犯實施犯罪前為幫助行為者，則構成事前幫助犯
    。且衡諸常情，今日一般人至金融機關如銀行、郵局等開設
    帳戶使用，係極為方便容易且迅速之事，苟有使用金融存款
    帳戶之正當用途，自以使用其本人或可信賴之親友申請之帳
    戶，最為便利安全，始可避免帳戶名義人反悔或心存歹念，
    利用通知掛失止付及換摺之方式，將帳戶內之款項領走一空
    ，使用帳戶人反將蒙受損失，故苟非具意圖以他人帳戶從事
    不法用途，並藉以逃避查緝，自無向無相當信任關係之陌生
    人收購或承租帳戶或要求提供帳戶使用之理。是依一般人通
    常之知識、經驗，均應知不詳姓名之人要求提供帳戶，係欲
    藉該帳戶取得不法犯罪所得，且欲以之隱匿帳戶內資金之實
    際取得人之身分；被告係年近不惑之成年人，且為高職畢業
    ，對此自難諉為不知。又近來竊車恐嚇取財及利用「刮刮樂
    」等名義詐欺取財之犯罪類型層出不窮，該等犯罪，多數均
    係利用他人帳戶作為恐嚇取財或詐欺所得財物之出入帳戶，
    並經媒體廣為披載，被告縱使並不確知所提供之帳戶，係遭
    他人用以對何位被害人詐欺取財，亦無法確知取得帳戶之人
    係以何種方法於何時地為詐欺取財之具體內容，惟對於其所
    提供之上揭帳戶，將遭人作為詐欺取財犯行所得財物匯入及
    提領之工具使用，應有概括之認識，且可預見其發生，竟仍
    同意提供，顯對帳戶供他人取得不法犯罪所得之用，亦不違
    背其本意，且其無確信帳戶不至遭利用為犯罪之用，仍將帳
    戶提供予無信賴關係之不詳姓名詐欺集團成員，足認被告應
    有幫助他人犯詐欺取財罪之不確定故意。是本件此部分事證
    至臻明確，被告幫助詐欺犯行洵堪認定。
二、查被告行為後，刑法業於九十四年七月七日修正公布，並於
    九十五年七月一日施行，而此次刑法第三十條幫助犯、第四
    十七條累犯等規定，均有修正，經比較新、舊法結果，對被
    告之法律效果並無不同，自皆應依被告之行為時法律即舊法
    論處。再查被告行為後，罰金罰鍰提高標準條例第二條業已
    刪除，而刑法第四十一條第一項前段關於易科罰金之折算標
    準業已由舊法之銀元一百元、二百元、三百元修正為新台幣
    一千元、二千元、三千元，因屬科刑規範事實之變更，其折
    算標準為裁判時所應諭知，自有就新舊法規定比較之必要，
    經比較新舊法結果，以被告行為時之舊法較有利於被告，是
    依刑法第二條第一項前段之規定，亦應適用被告行為時之舊
    法即修正前刑法第四十一條第一項前段、修正前罰金罰鍰提
    高標準條例第二條之規定，諭知以銀元三百元折算一日易科
    罰金之折算標準。復查前開真實姓名、年籍均不詳之詐欺集
    團成年成員，基於意圖為自己不法所有之犯意聯絡，以上述
    方式使被害人丙○○陷於錯誤，因而交付本人之財物，該詐
    欺集團成年成員所為，係犯刑法第三百三十九條第一項之詐
    欺取財罪。被告提供其於第一銀行所開設之帳戶予該詐欺集
    團成年成員以為詐欺取財所用，係基於幫助他人詐欺取財之
    不確定故意，且所為屬詐欺取財罪構成要件以外之行為，核
    其所為則係犯修正前刑法第三十條第一項、刑法第三百三十
    九條第一項之幫助詐欺取財罪。被告幫助詐欺集團成年成員
    犯詐欺取財罪，為從犯，應依修正前刑法第三十條第二項之
    規定減輕其刑。又被告有前揭犯罪事實欄所載之經有期徒刑
    宣告及執行完畢情形，此有臺灣高等法院被告前案紀錄表在
    卷可查，其受有期徒刑執行完畢後五年內，再犯本件有期徒
    刑以上之罪，為累犯，應依修正前刑法第四十七條規定加重
    其刑，並先加後減之。
三、原審以被告罪證明確，因之適用修正前刑法第三十條第一項
    前段、第二項、刑法第三百三十九條第一項、修正前第四十
    七條等規定，並敘明被告就本件幫助詐欺犯行，其型態為幫
    助他人詐欺取財，因詐欺取財之正犯是否屬於共同正犯，與
    被告應成立之罪名、刑責均無涉，為免累贅，乃不於主文欄
    諭知被告幫助「共同」詐欺取財，且審酌被告明知其所提供
    之帳戶將有可能遭人供做詐欺取財之工具，竟仍執意為之，
    非惟幫助詐騙者遂行詐財目的，同時使詐欺者得以隱匿其真
    實身分，減少遭查獲之風險，愈使其肆無忌憚，助長犯罪之
    猖獗，破壞社會秩序甚鉅，暨被害人丙○○遭詐騙而匯入被
    告帳戶之金額為九千八百元，暨被告犯罪後飾詞推諉一切犯
    行，缺乏悔過之具體表現之犯罪後態度等一切情狀，量處被
    告有期徒刑三月，並依修正前刑法第四十一條第一項前段規
    定諭知易科罰金之折算標準（即如易科罰金，以銀元三百元
    折算一日），經核其認事用法及量刑並無違誤之處，應為適
    法。又以往實務見解，認原判決未及比較適用新舊法時，上
    訴後，雖比較結果以舊法有利於行為人，而原判決別無其他
    撤銷事由，仍應由本院以此為由撤銷改判。惟修正後之規定
    係以適用行為時法為原則，因此原判決雖未及比較適用，然
    上訴本院後，經比較新舊法，行為後之法律並非較有利於行
    為人，仍應適用行為時法，則原判決適用行為時法即無不當
    ，自不構成撤銷之事由。本件檢察官提起上訴，以被告另提
    供其所申請之（○四）00000000號電話予不詳年籍
    之成年人所屬之詐欺集團使用，涉犯幫助詐欺罪嫌，且與本
    案幫助詐欺犯行有連續犯之裁判上一罪關係，請求本院予以
    合併審判云云，其上訴尚無理由（詳細理由容後說明），應
    予駁回。至被告所提供與詐欺集團成員之前開第一銀行帳戶
    之存簿一本、提款卡一張，雖係被告所有並供違犯本件詐欺
    犯罪犯罪所用之物，但既未據扣案，又無證據證明該等物件
    仍屬存在，為免滋生日後執行困難，爰不併予諭知沒收。
四、又臺灣臺中地方法院檢察官移送本院併案審理（九十五年度
    偵字第三四一○號）意旨略以：被告基於幫助詐欺取財之犯
    意，於不詳時間、地點提供其所申請之（○四）00000
    000號電話與不詳年籍之成年人所屬之詐欺集團使用。於
    九十四年六月初該詐欺集團之所屬成員撥打電話與丁○○謊
    稱獲得八十八萬元現金，且已代為繳稅，並請與（○四）0
    0000000號之郭會計師聯繫等語，經丁○○撥打（○
    四）00000000號電話轉接至0000000000
    號電話（戊○○所有，另行偵辦）與自稱郭會計師之人聯繫
    ，郭會計師謊稱需匯款六萬元為訴訟保證金等語，致使丁○○陷於錯誤而匯款六萬元至方豊仁（另行偵辦）所有之台灣
    銀行金門分行帳戶內，丁○○再予自稱宋課長之人聯繫，宋
    課長稱加入會員需再匯款六萬元等語，丁○○始知受騙上當
    ，因認被告此部分犯行涉犯刑法第三十條第一項、第三百三
    十九條第一項之幫助詐欺取財罪嫌云云。經查：
  (一)本案部分被告所提供予詐欺集團使用者係其銀行帳戶之存摺
    、提款卡及密碼，而併案部分被告所提供予詐欺集團使用者
    係其所申請之（○四）00000000號電話，二者所提
    供之客體並不相同。
  (二)再依第一銀行之覆函，被告係於九十三年十一月二十九日申
    請設立該銀行帳戶，而被害人丙○○係於九十四年四月十五
    日接獲詐欺集團之電話，始受騙依指示將款項匯入被告之上
    開帳戶內，前已說明。另上開（○四）00000000號
    電話係被告於九十四年五月十日所申請，此有中華電信股份
    有限公司臺灣中區電信分公司台中營運處函暨所附申請書等
    影本在卷足憑（見本院卷第五一至五六頁），可見被告申請
    上開電話之日期已在本案被害人丙○○匯款之後，又被告迭
    否認有將其上開電話提供他人使用，故二案間是否被告基於
    連續犯之犯意所為，非無疑義，即尚難遽認二案間有連續犯
    之裁判上一罪關係。
  (三)依上說明，上開併案意旨本院無從併予審理，應予退回移送
    併辦單位另為適法之處理，併予敘明。
據上論斷，應依刑事訴訟法第三百六十八條，判決如主文。
本案經檢察官乙○○到庭執行職務。
中    華    民    國    95    年    8    月    10     日
            刑事第七庭  審判長法  官  林  榮  龍
                              法  官  江  錫  麟
                              法  官  許  秀  芬
上列正本證明與原本無異。
不得上訴。
                              書記官    瑞  芳
中    華    民    國    95    年    8    月    14     日
附錄本案論罪科刑法條全文：
附錄論罪科刑法條
刑法第三百三十九條第一項：
意圖為自己或第三人不法之所有，以詐術使人將本人或第三人之
物交付者，處五年以下有期徒刑、拘役或科或併科一千元以下罰
金。
                                                      Ａ


司法院資訊處製作；財團法人民間司法改革基金會備份。
